【裁判字號】    97,訴,169
【裁判日期】    970630
【裁判案由】    回復名譽
【裁判全文】
臺灣基隆地方法院民事判決               97年度訴字第169號
原      告  戊○○
被      告  丁○○
            丙○○
            甲○○
            乙○○
上列當事人間請求回復名譽事件，本院於民國97年 6月10日言詞
辯論終結，判決如下：
    主  文
原告之訴駁回。
訴訟費用由原告負擔。
    事實及理由
一、被告乙○○經合法通知，未於言詞辯論期日到場，核無民事
    訴訟法第386條各款所列情形，爰依民事訴訟法第385條第 1
    項前段之規定，准原告之聲請，由其一造辯論而為判決。
二、原告主張：原告之妻蔡素珍於民國79年 6月19日往生，生前
    遺留 300餘箱魚貨，全部遭在臺灣基隆地方法院檢察署（下
    稱基隆地檢署）擔任錄事之被告丁○○所盜賣，被告丁○○
    自78年起至83年間違法兼職販售魚貨，甚且在詐欺偵查案件
    中謊稱是幫家人賣魚，原告直到辦完喪事後，被告丁○○將
    不法盜賣魚貨之帳單交出，原告始知悉其侵吞所有魚貨及價
    款，隨即向基隆地檢署政風室檢舉，向當時之主任即被告甲○○、科員即被告丙○○請求查辦，惟被告甲○○、丙○○
    及當時之檢察長即被告乙○○為掩飾失職，竟共同製作不實
    文書，於基隆地檢署79年11月2日基檢光人(二)678號函（下稱
    系爭函件）中記載被告丁○○稱原告「因民國72年與鄰居孫
    家恒（退休警員）興訟後，精神方面即呈不穩定狀，…，本
    署亦查知該員有（77.1.30）、（78.6.26）、（79.7.2）等
    三次因精神衰弱症至省立基隆醫院精神科就診紀錄。」等不
    實內容，故意以貶損原告名譽為目的函呈臺灣高等法院檢察
    署（下稱高檢署），而高檢署並未依職責予以查核。然原告
    精神狀態一切正常，從未有任何精神科就診經驗，依據行政
    院衛生署基隆醫院（即省立基隆醫院）96年11月12日基醫院
    病字第0960009493號函覆原告係於81年10月 2日至該院初診
    之內容，得以證明原告從未至該院精神科就診，被告於前揭
    公文書內所載內容，顯屬不實，已對原告名譽造成極大損害
    ，為此依民法第195條第1項規定，請求回復名譽之適當處分
    ，即被告應連續 3天在聯合報、中國時報及自由時報報頭標
    題下刊登篇幅不得小於長8公分、寬5公分之道歉啟事。
三、被告均聲明駁回原告之訴，並均辯稱本件請求權已罹於消滅
    時效，其他抗辯則如下：
  (一)被告丁○○部分略以：並無妨害原告名譽之事，不知道原告
    所主張79年11月 2日系爭妨害原告名譽函件這回事，且檢察
    官已調查、傳訊過，當時也說時隔太久不清楚有無告訴被告
    丙○○關於系爭函件所記載原告精神方面不穩定之事實。
  (二)被告丙○○部分略以：原告向本室請求查辦被告丁○○兼職
    販售魚貨之前，與原告素不相識，僅因處理結果不遂其意，
    原告多次提起瀆職、詐欺告訴，均為不起訴處分，系爭函件
    中所提 3次就診紀錄是否屬實，雖因時間久遠已罹保存時限
    銷燬，而無法進一步查證，但皆有年、月、日之記載，被告
    自始亦無侵害原告名譽之故意，原告主張被告妨害其名譽，
    顯有誤會。
  (三)被告甲○○部分略以：系爭函件係對原告請求查辦被告丁○○兼職販售魚貨於訪談後所作之內部文件，僅陳報首長及上
    級機關備查，直至奉准結案即依規定存檔，惟原告認為處理
    偏頗，因而多次提起瀆職、妨害名譽等罪告訴，均經承辦之
    檢察官為不起訴處分。
  (四)被告乙○○部分略以：基於事務之分層分工，被告當時身為
    檢察長，不可能親自查驗函稿內容之真實性，系爭函件應是
    根據人事室(二)簽辦發文。
四、當事人不爭執的事實：於79年間，被告丁○○為基隆地檢署
    錄事，被告甲○○、丙○○分別為該署人事室（二）副主任
    、科員，被告乙○○則為檢察長，原告於95年 4月24日至臺
    灣高等法院閱覽94年度上易字第 762號返還不當得利事件卷
    宗時知悉系爭函件，為兩造所不爭執，堪信為真實。
五、按因侵權行為所生之損害賠償請求權，自請求權人知有損害
    及賠償義務人時起，2 年間不行使而消滅；自有侵權行為時
    起，逾10年者亦同，民法第197條第1項定有明文。經查：
  (一)原告以系爭函件記載之被告丁○○稱原告「因民國72年與鄰
    居孫家恒（退休警員）興訟後，精神方面即呈不穩定狀，…
    ，本署亦查知該員有（77.1.30）、（78.6.26）、（79.7.2
    ）等三次因精神衰弱症至省立基隆醫院精神科就診紀錄。」
    等內容侵害其名譽，主張被告應負侵權行為損害賠償責任，
    然系爭函件係於79年11月2日發文，原告於97年4月21日提起
    本件訴訟請求回復名譽，已逾10年，依上揭規定，被告抗辯
    本件請求權已罹於消滅時效，合法有據。
  (二)原告雖主張被告違反誠信原則，不能為時效消滅之抗辯，並
    提出97年 2月27日聯合報剪報影本為據。惟按時效制度，係
    為維持社會秩序與交易安全之安定而設，被告行使時效抗辯
    權，乃法律賦予之權利，難謂與誠信原則有違。至於原告所
    提報紙登載有關最高法院以債務人為時效抗辯，與誠信原則
    有違之見解，係針對64年間承購國宅及其基地，於買賣契約
    簽訂後，其因價金貸款所生之債權，政府機關僅依當時國宅
    條例施行細則第16條第 2項規定囑託地政機關辦理法定抵押
    權登記，而未依同條第 1項規定將國宅及其基地所有權移轉
    與承購人，乃政府機關所屬公務員怠於執行職務，該爭執事
    件之承購人長期間占有該國宅及其基地，已逾15年時效期間
    ，始為所有權移轉登記之請求，因而認為如允許政府機關為
    時效抗辯，拒絕給付，將造成土地所有權與占有分離之事實
    狀態，不但徒增紛擾，與國宅條例立法之旨趣相悖，且有違
    誠信原則等，與本件原告係主張被告侵害其名譽之事實，完
    全不同，自不能比附援引，況最高法院上開就個案所為認定
    事實、適用法律之內容，並無拘束本院之效力，原告以上開
    最高法院判決主張被告不能為時效之抗辯云云，自不足採。
六、綜上所述，原告依民法第195條第1項規定，請求被告應於中
    國時報、自由時報及聯合報各報報頭標題以不得小於寬 5公
    分、長8公分之版面連續3日刊登道歉啟事，為無理由，應予
    駁回。
七、本件事證已經明確，兩造其餘攻擊防禦方法及未經援用之證
    據，經本院逐一審酌後，認與判決結果不生影響，爰不一一
    論列，附此敘明。
八、結論：本件原告之訴為無理由，依民事訴訟法第385條第1項
    前段、第78條，判決如主文。
中    華    民    國    97    年    6     月    30    日
                  民事庭法  官  陳湘琳
以上正本係照原本作成。
對於本件判決如有不服，應於收受送達後20日內向本院提出上訴
書狀，敘述上訴之理由，上訴於臺灣高等法院，並按他造當事人
之人數附具繕本。
中    華    民    國    97    年    6     月    30    日
                        書記官  張宏賓


司法院資訊處製作；財團法人民間司法改革基金會備份。
